【裁判字號】    95,訴,1641
【裁判日期】    950831
【裁判案由】    稅捐稽徵法
【裁判全文】
臺灣板橋地方法院刑事判決              95年度訴字第1641號
公  訴  人  臺灣板橋地方法院檢察署檢察官
被      告  甲○○
上列被告因稅捐稽徵法案件，經檢察官提起公訴（95年度偵字第
1806號），被告於準備程序中為有罪之陳述，經本院合議庭裁定
由受命法官進行簡式審判程序獨任審理，本院判決如下：
    主  文
甲○○共同連續商業負責人，以明知為不實之事項，而填製會計
憑證，處有期徒刑月，如易科罰金，以銀元佰元即新臺幣玖
佰元折算壹日。
    事  實
一、甲○○明知不詳真實姓名年籍之成年男子並無實際經營獨資
    營利事業之意，竟應該成年男子之邀，以新臺幣（下同）一
    、二萬元之代價，同意出名擔任設於臺北縣新店市○○○路
    一○七號「勇茂電子企業社」（以下簡稱「勇茂企業社」）
    之負責人，而於民國九十年三月間向臺北縣政府建設局申請
    准予營利事業登記及核發營利事業登記證，由甲○○擔任該
    企業社負責人，並經臺北縣政府建設局於九十年三月七日核
    准設立在案，甲○○因而為稅捐稽徵法之納稅義務人及當業
    會計法登記之商業負責人。甲○○明知勇茂企業社並無實際
    銷貨之事實，並於九十二年間僅取得進貨金額五十萬三千零
    八十六元之交易憑證，竟與該不詳真實姓名年籍之成年男子
    共同基於填製不實統一發票以幫助他人逃漏稅捐之概括犯意
    聯絡，自九十二年一月間起至九十二年十二月間止，於不詳
    處所，以勇茂企業社之名義，連續填製虛偽不實之統一發票
    共計八十張，金額合計為七千八百三十五萬零六百二十七元
    ，再分別交付予仕儒科技股份有限公司、欣吉利國際貿易有
    限公司等納稅義務人作為進項憑證，供上開公司持向稅捐稽
    徵機關申報扣抵營業稅額，以此不正當之方法，幫助上開公
    司行號納稅義務人逃漏九十二年度之營業稅共計三百九十一
    萬七千五百三十一元，均足以生損害於稅捐稽徵機關對於營
    業事業所得稅課徵查核之正確性。
二、案經財政部臺灣省中區國稅局東山稽徵處函送臺灣臺中地方
    法院檢察署呈請臺灣高等法院檢察署核令移轉臺灣板橋地方
    法院檢察署檢察官偵查起訴。
    理  由
一、按除被告所犯為死刑、無期徒刑、最輕本刑為三年以上有期
    徒刑之罪或高等法院管轄第一審案件者外，於第一次審判期
    日前之準備程序進行中，被告先就被訴事實為有罪之陳述時
    ，審判長得告知被告簡式審判程序之旨，並聽取當事人、代
    理人、辯護人及輔佐人之意見後，裁定進行簡式審判程序，
    刑事訴訟法第二百七十三條之一第一項定有明文。經核本件
    被告甲○○所犯係死刑、無期徒刑、最輕本刑為三年以上有
    期徒刑以外之罪，其於準備程序中就被訴事實為有罪之陳述
    ，經法官告知簡式審判程序之旨，並聽取公訴人及被告之意
    見後，本院合議庭認宜進行簡式審判程序，爰依首揭規定合
    議裁定由受命法官獨任進行簡式審判程序，合先敘明。
二、上揭事實，業經被告甲○○於偵查及本院審理時坦承不諱（
    見臺灣臺中地方法院檢察署九十四年偵緝字第一七八七號偵
    查卷第二十頁、本院卷第二十頁），並有勇茂企業社營業稅
    稅籍資料查詢作業、營利事業登記基本資料查詢、勇茂企業
    社營業稅年度資料查詢（進項來源明細）、勇茂企業社炎業
    利年度資料查詢（銷項去路明細）、仕儒科技股份有限公司
    營業稅稅籍資料查詢作業、仕儒科技股份有限公司營業利年
    度資料查詢（進項來源明細）及仕儒科技股份有限公司營業
    利年度資料查詢（銷項去路明細）各一紙在卷可稽，足徵被
    告前開自白核與事實相符，應堪採信。本件事證明確，被告
    犯行，洵堪認定。
三、查被告行為後，刑法業於九十四年二月二日修正公布，九十
    五年七月一日起施行，其中與本件有關部分之第二條、第五
    十六條、第四十一條第一項均業已修正。按「行為後法律有
    變更者，適用行為時之法律，但行為後之法律有利於行為人
    者，適用最有利於行為人之法律」，修正後刑法第二條第一
    項定有明文。此條規定係規範行為後法律變更所生新舊法比
    較適用之準據法，本身尚無新舊法比較之問題，於新法施行
    後，應一律適用新法第二條第一項之規定，為「從舊從輕」
    之比較，先予敘明，再按本次法律變更，比較時應就罪刑有
    關之共犯、未遂犯、想像競合犯、牽連犯、連續犯、結合犯
    ，以及累犯加重、自首減輕暨其他法定加減原因（如身分加
    減）與加減例等一切情形，綜其全部罪刑之結果而為比較（
    最高法院九十五年五月二十三日九十五年度第八次刑事庭會
    議決議參照）。茲就本件新舊法比較結果敘述如下：
  (一)被告行為後，刑法第五十六條連續犯之規定，業於九十四年
    二月二日修正公布刪除，並於九十五年七月一日施行，則被
    告之犯行，因行為後新法業已刪除連續犯之規定，此刪除雖
    非犯罪構成要件之變更，但顯已影響行為人刑罰之法律效果
    ，自屬法律有變更，依新法第二條第一項規定，比較新、舊
    法之結果，仍應適用較有利被告之行為時即舊法論以連續犯
    。
  (二)本件被告犯罪時之刑法第四十一條第一項前段規定：「犯最
    重本刑為五年以下有期徒刑以下之刑之罪，而受六個月以下
    有期徒刑或拘役之宣告，因身體、教育、職業、家庭之關係
    或其他正當事由，執行顯有困難者，得以一元以上三元以下
    折算一日，易科罰金。」又被告行為時之易科罰金折算標準
    ，依修正前罰金罰鍰提高標準條例第二條前段（現已刪除）
    規定，就其原定數額提高為一百倍折算一日，則本件被告行
    為時之易科罰金折算標準，應以銀元三百元折算一日，經折
    算為新臺幣後，應以新臺幣九百元折算為一日。惟九十五年
    七月一日修正公布施行之刑法第四十一條第一項前段則規定
    ：「犯最重本刑為五年以下有期徒刑以下之刑之罪，而受六
    個月以下有期徒刑或拘役之宣告者，得以新臺幣一千元、二
    千元或三千元折算一日，易科罰金。」比較修正前後之易科
    罰金折算標準，以九十五年七月一日修正公布施行前之規定
    ，較有利於受刑人，自應依現行刑法第二條第一項前段，適
    用修正前刑法第四十一條第一項前段規定，定其易科罰金之
    折算標準。
  (三)又被告行為後，刑法第五十五條牽連犯之規定，已於九十四
    年一月七日修正刪除，於同年二月二日公布，並於九十五年
    七月一日施行；此刪除雖非犯罪構成要件之變更，但顯已影
    響行為人刑罰之法律效果，自屬法律有變更，依新刑法第二
    條第一項前段規定，經比較新、舊法結果，仍應適用較有利
    於被告之行為時法律即舊法以連續犯論以一罪（最高法院九
    十五年第八次刑事庭會議決議參照）。
  (四)查修正前刑法第二十八條規定：「二人以上共同實施犯罪之
    行為者，皆為正犯。」，修正後刑法第二十八條規定：「二
    人以上共同實行犯罪之行為者，皆為正犯。」。修正後刑法
    第二十八條規定之共同正犯，基於個人責任原則及法治國人
    權保障，限於直接從事構成犯罪事實之行為者（含共謀共同
    正犯），排除「陰謀共同正犯」及「預備共同正犯」之類型
    ，是修正後之共同正犯之可罰性要件之範圍業已限縮，應以
    修正後之規定較有利於行為人，惟被告既係直接從事構成犯
    罪事實之行為，且整體比較結果，則修正前刑法第二十八條
    規定，對之亦無不利。
  (五)綜此，依整體比較之結果，依修正後刑法第二條第一項前段
    之規定，適用行為時之舊法處斷。
四、按被告甲○○為獨資之勇茂企業社之負責人，係商業登記法
    第九條所規定之商業負責人，屬商業會計法第四條所稱之商
    業負責人；又統一發票為商業會計法第十五條第一款所稱證
    明事項之經過，而為造具記帳憑證所根據之原始憑證，為商
    業會計憑證。是被告明知勇茂企業社並無銷貨之事實，竟任
    由上開不詳真實姓名年籍不詳成年男開立不實之統一發票，
    供仕儒科技股份有限公司、欣吉利國際貿易有限公司為進項
    憑證，幫助仕儒科技股份有限公司、欣吉利國際貿易有限公
    司等納稅義務人逃漏營業稅捐之行為，應係犯稅捐稽徵法第
    四十三條第一項幫助逃漏稅捐及修正前商業會計法第七十一
    條第一款之商業負責人填製不實會計憑證罪；而被告行為時
    ，商業會計法第七十一條第一款規定：「商業負責人、主辦
    及經辦會計人員或依法受託代他人處理會計事務之人員有左
    列情事之一者，處五年以下有期徒刑、拘役或科或併科新臺
    幣十五萬元以下罰金：一、以明知為不實之事項，而填製會
    計憑證或記入帳冊者。二、故意使應保存之會計憑證、帳簿
    報表滅失毀損者。三、意圖不法之利益而偽造、變造會計憑
    證、帳簿報表內容或撕毀其頁數者。四、故意遺漏會計事項
    不為記錄，致使財務報表發生不實之結果者。五、其他利用
    不正當方法，致使會計事項或財務報表發生不實之結果者」
    ，惟該規定已於九十五年五月二十四日修正為：「商業負責
    人、主辦及經辦會計人員或依法受託代他人處理會計事務之
    人員有下列情事之一者，處五年以下有期徒刑、拘役或科或
    併科新臺幣六十萬元以下罰金：一、以明知為不實之事項，
    而填製會計憑證或記入帳冊。二、故意使應保存之會計憑證
    、會計帳簿報表滅失毀損。三、偽造或變造會計憑證、會計
    帳簿報表內容或毀損其頁數。四、故意遺漏會計事項不為記
    錄，致使財務報表發生不實之結果。五、其他利用不正當方
    法，致使會計事項或財務報表發生不實之結果」，並已公布
    施行，而比較新、舊法結果，舊法係較有利於被告，故依前
    開刑法第二條第一項前段之規定，應適用修正前商業會計法
    第七十一條第一款規定。又按商業會計法第七十一條第一款
    以明知為不實之事項，而填製會計憑證之罪，原即含有業務
    上登載不實之本質，應逕論以商業會計法第七十一條第一款
    之罪（最高法院八十五年台上字第三一四五號判決同此見解
    ），爰不另論被告犯刑法第二百十五條之罪。另，被告與不
    詳真實姓名年籍之成年男子就上開犯行間，有犯意之聯絡及
    行為之分擔，依修正前刑法第二十八條規定，皆為共同正犯
    。又被告先後多次幫助他人逃漏稅捐及以明知不實之事項而
    填製會計憑證之犯行，時間緊接，犯罪構成要件相同，顯均
    係基於概括犯意反覆為之，俱為連續犯，皆應依修正前刑法
    第五十六條規定以一罪論，並加重其刑。另被告所犯上開二
    罪間，有方法、目的之牽連關係，為牽連犯，應依修正前刑
    法第五十五條規定，從一重之商業負責人填製不實會計憑證
    罪處斷。爰審酌被告明知勇茂企業社並無實際經營之事實，
    竟同意出任虛設商號之負責人，以填製不實之發票幫助他人
    逃漏稅捐，影響國家財政與稅賦公平非小，惟念其參與程度
    非深，及犯罪後坦承犯行，態度非差等一切情狀，量處如主
    文所示之刑，並依修正前刑法第四十一條第一項前段之規定
    ，諭知易科罰金之折算標準。
據上論斷，應依刑事訴訟法第二百七十三條之一第一項、第二百
九十九條第一項前段，稅捐稽徵法第四十三條第一項，修正前商
業會計法第七十一條第一款，刑法第二條第一項前段、第十一條
前段、修正前刑法第二十八條、修正前刑法第五十六條、修正前
刑法第五十五條、修正前刑法第四十一條第一項前段，罰金罰鍰
提高標準條例第一條前段、修正前罰金罰鍰提高標準條例第二條
，判決如主文。
本案經檢察官林俊儀到庭執行職務。
中    華    民    國    95    年    8     月    31    日
                  刑事第五庭    法  官  李麗珠
上列正本證明與原本無異。
如不服本判決，應於判決送達後10日內，向本院提出上訴狀。
                                書記官  王麗雯
中    華    民    國    95    年    8     月    31    日
附錄本案論罪科刑法條全文：
修正前商業會計法第71條：
商業負責人、主辦及經辦會計人員或依法受託代他人處理會計事
務之人員有左列情事之一者，處五年以下有期徒刑、拘役或科或
併科新臺幣十五萬元以下罰金：
一、以明知為不實之事項，而填製會計憑證或記入帳冊者。
二、故意使應保存之會計憑證、帳簿報表滅失毀損者。
三、意圖不法之利益而偽造、變造會計憑證、帳簿報表內容或撕
毀其頁數者。
四、故意遺漏會計事項不為記錄，致使財務報表發生不實之結果
者。
五、其他利用不正當方法，致使會計事項或財務報表發生不實之
結果者。
稅捐稽徵法第43條：
教唆或幫助犯第四十一條或第四十二條之罪者，處三年以下有期
徒刑、拘役或科新台幣六萬元以下罰金。
稅務人員、執行業務之律師、會計師或其他合法代理人犯前項之
罪者，加重其刑至二分之一。
稅務稽徵人員違反第三十三條規定者，除觸犯刑法者移送法辦外
，處一萬元以上五萬元以下罰鍰。


司法院資訊處製作；財團法人民間司法改革基金會備份。
